【裁判字號】    88,訴,1764
【裁判日期】    900928
【裁判案由】    給付工程款
【裁判全文】
臺灣桃園地方法院民事判決  八十八年度訴字第一七六四號
    原      告  泓竣營造工程有限公司
    法定代理人  甲○○
    法定代理人  乙○○
    訴訟代理人  丙○○
右當事人間請求給付工程款事件，本院判決如左：
    主      文
被告應給付原告新台幣肆拾柒萬元及自民國八十八年十一月八日起至清償日止，按年
息百分之五計算之利息。
被告應將由原告簽發，以台北銀行中壢分行為付款人，面額新台幣參拾貳萬元，票據
號碼為ＴＰ0000000，發票日期為民國八十八年三月二十五日之本票返還原告
。如返還不能，被告應給付原告新台幣參拾貳萬元及自民國八十八年十一月八日起至
清償日止，按年息百分之六計算之利息。
原告其餘之訴駁回。
訴訟費用由被告十分之七，餘由原告負擔。
本判決第一項於原告以新台幣壹拾伍萬柒仟元，第二項於原告以新台幣壹拾萬柒仟元
為被告供擔保後得假執行。但被告如於假執行程實施前分別以新台幣肆拾柒萬元及參
拾貳萬元為被告預供擔保，各得免為假執行。
原告其餘假執行之聲請駁回。
    事      實
甲、原告方面：
    一、聲明：
        (一)被告應給付原告新台幣（下同）六十一萬元及自起訴狀繕本送達之翌日起
          至清償日止，按年息百分之五計算之利息。
        (二)被告應將由原告簽發，以台北銀行中壢分行為付款人，面額三十二萬元，
          票據號碼為ＴＰ0000000，發票日期為民國八十八年三月二十五日
          之本票（下稱履約保證本票）返還原告。如返還不能，被告應給付原告三
          十二萬元及自起訴狀繕本送達之翌日起至清償日止，按年息百分之六計算
          之利息。
        (三)願供擔保請准宣告假執行。
    二、陳述：
        (一)原告於八十六年向被告承攬其位於桃園縣觀音鄉觀音工業區○○○路十號
          之「廢水處理場機械室建築工程」，工程總價為一百六十萬元。依約工程
          於八十八年五月十日驗收完成，被告應支付總工程百分之五即八萬元予原
          告，並應將原告簽發履約保證本票返還原告。
        (二)被告額外追加工程款三萬元。
        (三)被告原承諾廢水處理場機械建築工程完工後進行二期工程，總工程款為十
          六萬元，原告信以為真遂購買材料運至被告工地，準備施工，詎被告竟毀
          約，亦未及時通知原告，致原告價值十萬元之材料因而報廢。
        (四)兩造另於八十八年五月十九日簽訂「彰化芳苑廠修繕工程」合約，由原告
          以總價四十萬元承作，惟八十八年六月一日原告施工完畢經被告驗收後，
          被告迄今未給付工程款。
    三、對被告抗辯之陳述：
        壹、程序方面：
        (一)被告訴訟代理人丙○○（即詹正鍾）於  鈞院八十八年十二月三日審理期
          日，並未提出管轄權之抗辯且已為言詞辯論，依民事訴訟法第二十五條規
          定意旨，  鈞院就「彰化芳苑廠修繕工程」具有管轄權。
        (二)依現行新修正民事訴訟法第二百五十五條第一項第二款規定「請求之基礎
          事實同一者」，得為訴之變更或追加。查本件原告於聲明二中追加「如返
          還不能，被告應給付原告三十二萬元及自民國八十八年十一月八日起至清
          償日止，按年息百分之六計算之利息」。係因運票據本身極易因執票人藉
          由背書行為轉讓於他人，易生原告在歷經辛苦取獲勝訴判決時，仍將因被
          告違約、擅將系爭票據背書於他人，終局發生被告返還不能之情事，致使
          原告徒勞無功。致追加請求被告返還系爭票面金額及因遲延返還票據所須
          支付之利息。實為求兩造紛爭徹底解決及訴訟經濟之考量，本屬請求之基
          礎事實同一，不甚礙被告之攻擊及防禦，自為法之所許。
        (三)原告追加願供擔保請准宣告假執行之聲明，係為將來原告得依法保全執行
          之權益，且對被告之防禦及訴訟之終結並無妨礙，亦為法之所許。
        貳、實體方面：
        (一)關於「廢水處理廠機械室建築工程」部分：
          1.工程暨其追加工程均已驗收完成：
            (1)原告就前揭工程已於八十八年五月七日經被告公司營建課詹正鍾（即
              被告訴訟代理人丙○○）驗收，並於同年月十八日複檢合格，末經廠
              長沈文廉於同年月二十五日核決在案。而追加工程部分亦經被告確定
              追加。證人沈文廉到庭證述屬實，且被告代理人丙○○亦自認在卷。
            (2)八十八年五月十一日原告交付被告代理人丙○○以原告為發票人，台
              北銀行中壢分行為付款人，到期日為九十年五月十一日，面額為三萬
              二千元之保固本票乙紙，足證右開工程業已完成保固手續。
            (3)合約附件之估價單，內容包含二次施作材料及數量，與合約圖說不符
              ，無法作為本件工程驗收基準：
              按「就一般工程事件，合約圖說和標單（寫了價格才叫估價單）的
                位階應以圖說為高。有圖說才有標單，一般常會註明標單僅供參考
                。圖說上有的項目和數量必須全數按圖施作，以圖說來驗收，而重
                點在於是否依圖施工良好，圖說所示皆儘數完成。標單上若是項目
                和數量與圖說矛盾牴觸之處，以圖說為先。」台灣省建築師公會桃
                園縣辦事處（下稱建築師公會），（八九）台建師桃鑑字第０二五
                －四號函著有明文。
              次按剪力釘及Ｄｅｃｋ為施作建物夾層時所必要之工程細項，而建
                物夾層施作與否，將牽連影響該建物「鋼結構工程」之工程數量。
                本件工程估價單，係針對「含有夾層」之建物所為之估價結果，然
                本案工程合約圖說「並未包含」二次夾層工程。職是，合約檢附之
                估價單，因內容包含二次施作材料，顯與合約圖說相互矛盾，參諸
                建築師公會之函示，自當以合約圖說為驗收基準至明。
              鑑定報告之所以記載「內部預留鋼樑準備二次施工情形」、「右側
                後跨牆面斜撐因預留鋼樑未施作」、「左側後跨牆面斜撐因預留鋼
                樑而未施作」及「後牆柱樑接頭預留接合板及樑上剪力釘」等語，
                係因「採用原告現場解說，被告方面當時並無異議。合約圖面上有
                斜撐拉桿，而現場未施作，且預留鋼樑，是合約圖面所沒有的，乃
                研判有二次施工之可能性。」，足見本工程合約簽立之初，確有預
                擬二次施工。
              合右，本件工程因發包當時被告要求原告估價之標的（含有夾層之
                廢水場）與合約簽立當時之建築標的（未含夾層之廢水場）有所出
                入，故該估價單無法作為驗收之基準。
          2.現有建物已符合合約圖說（即驗收基準）：
            (1)系爭工程因屬「總價承包」，依約符合雙方約定之圖面設計即可。依
              建築師公會之鑑定結果指出「工程已完成」。足證現有建物自已符合
              合約圖說之驗收基準。
            (2)鑑定報告書僅以合約圖面為估算數量基準，並未計入原告因預留施作
              夾層及階段工程變更等情形額外增加之材料數量，方致兩者數量些許
              不符，亦可反證原告並無浮報數量之情：
              關於鑑定報告指出屋頂裝修材料，未依圖說施作石膏板部分：本件
                工程之屋頂裝修材料確屬依圖說施作石膏板，此有提供材料於原告
                之經銷商勇將企業有限公司於八十八年四月二十日出具之材料證明
                書、永泉貿易有限公司出具之石膏板出廠證明及中華民國經濟部標
                準檢驗局之輸入檢驗合格證書可資為憑。
              關於鑑定報告指出屋脊接合處、屋簷接合處，現場施作與詳圖不符
                部分：
                (甲)工程合約之工程細部圖說多屬建築師套繪之「樣圖」組合而成，
                  且屬「平面式圖樣」，並未繪具立體圖說，故將平面圖樣現場施
                  作為立體建物時，本會造成立體建物與平面圖樣有所出入之情形
                  。（建築業界，一般以「制式」之樣圖稍作修改後即作為工程圖
                  說，立體圖說因耗時費工，並未繪製）。
                (乙)因工程圖說係屬初略平面式樣圖，多有未清楚之處，此造成施作
                  過程中必會發生需配同修正之工程事項，此亦將產生完工建物與
                  工程圖說有些微出入之情形。
                (丙)因工程圖說屬初略樣圖，工程施作過程，針對工程圖說未清楚部
                  分，依營造廠商須與業主或建築師會商決定後方可繼續施作之工
                  程慣例，完工建物與平面圖出入之工程事項，事實上均有經業主
                  及建築師認可，否則營造廠將無法獲得分期施工之階段驗收合格
                  證明，亦將無法領取分期工程款。
                (丁)關於前揭配同修正之工程細項，一般建築師並未併同精修工程圖
                  說，故完工建物在所難免會與訂約時未修正之工程圖說有所出入
                  ，此亦為工程業界常有現象。
                (戊)本件工程細部圖說係屬建築師一般套繪之初略平面式樣圖，施作
                  內容原本即有不清楚及須配同修正之工程細項，此觀前揭鑑定報
                  告書「附件八之七，編號十四，說明欄」中指出「備註：附件六
                  之九外牆剖面圖與附件六之十八□詳圖牴觸」等語及「附件八之
                  八，編號十六，說明欄」中指出「備註：附件六之九外牆剖面圖
                  與附件六之十七□詳圖互相牴觸」等語，可證本件工程圖說，本
                  身確有存在矛盾不清楚之處。
                (己)本件工程計分六階段完工，其中第一至第五期工程款，均經被告
                  驗收無誤並核發工程款在案，是誠如前項所述，原告既已取得分
                  期驗收證明並取得分期工程款，則修正之工程細項，事實上誠已
                  取得被告之同意。是本件工程圖說關於屋脊及屋簷接合處，因工
                  程圖說詳圖本身即有矛盾之處，原告因而配同修正之工程細項既
                  經業主及建築師認可同意，並經分期完成驗收無誤且給付分期工
                  程款在案，是此局部工程與圖說不符部分，並無法動搖本件工程
                  業已完成之事實。
              關於估價單數量部分：
                (甲)關於Ｃ項「鋼結構工程」部分：誠如前所述，本件工程估價單，
                  係針對「含有夾層」之建物所為之估價結果，數量上勢與未含夾
                  層施作之合約詳圖有所出入：
                  I緣原告經被告要求就「含有夾層之廢水場工程」提出估價單，
                    茲以作為被告比價選擇承包商之用，此有當時原告繪製並傳真
                    於被告之「二層結構平面圖」及估價單可稽，隨即被告即以原
                    告出價殷實為由，將本工程發包原告承攬興建。
                  II嗣於原告與被告工程合約簽立後，因建築師早已將「未含夾層
                    」之工程圖說繪製完成，並因建築執照聲請變更不及，將影響
                    完工期限之故，就夾層部分，建築師即建議被告暫不興建夾層
                    ，待未來主建物完成後，配合機器安裝完成後，再違建追加興
                    建（此即本件二期追加工程興建之來由），後隨經被告同意並
                    興建未含夾層之廢水廠。
                  III後因原告與被告簽約時之附件「工程估價單」係針對含有夾層
                    之建物所為，被告即以未作夾層為由要求原告減價，故雙方即
                    在未連同變更估價單內容之下，僅就工程總價減低為一百六十
                    萬元，此觀合約所附之估價單內仍載有「剪力釘」「Ｄｅｃｋ
                    」等工程事項，而合約附件之工程圖說卻未含有夾層設計；且
                    工程Ｃ項鋼結構工程之數量差價總額為三十三萬一千三百四十
                    四元（顯與因不含夾層工程而為減價三十萬元相當）；加以前
                    揭鑑定報告書「附件八之三，編號五及編號六」，「說明欄」
                    均載有「內部欲留鋼樑準備二次施工情形」、「附件八之四，
                    編號七」，「說明欄」載有「右側後跨牆面斜撐因預留鋼樑而
                    未施作」及「附件八之四，編號八」，「說明欄」載有「左側
                    後跨牆面斜撐因預留鋼樑而未施作」等語（此亦為左右後跨牆
                    暫未施作之故）；末再參諸前揭鑑定報告書「附件八之五，編
                    號九」，「說明欄」載有「後牆柱樑接頭預留接合版及樑上剪
                    力釘」等語交叉印證，即足明瞭該項數量不符實因原告估價標
                    的與合約圖說工程互有不同所致，誠與偷工減料無涉。
                (乙)關於Ａ項「土木建築工程」部分：
                  Ａ關於回填方部分：
                    I按工程施作，挖基礎所騰出之土方，須先置放附近，待基礎
                      結構諸如鋼筋等裝置綁紮完成後，再將先前挖出之土方回填
                      原地，於整地完成後，方將多餘之土方丟棄，此為基礎施作
                      之必備工程，合先敘明。
                    II第按「回填土量」之計算為：回填土量  挖基土量  地盤下
                      埋部分之容積（建築估價上冊，陳炳東編著，民國七十年二
                      月出版，頁七十五）。
                    III查被告指稱原告實際施作時並未有回填方，惟倘肯認其所言
                      ，則業經完成之本工程建物何能立基原地，並供現場單位使
                      用？蓋工程施作，挖基礎後倘欲偷工減料而不回填，建物將
                      無法於原地興建，亦無法實施整地工程，所有工程將無法繼
                      續進行。是被告所言，與現狀不符，亦與工程慣例大相逕庭
                      ，並無足採。
                    Ⅳ第查依前揭回填土量之計算公式，與挖土方（數量為６４．
                      ００）比較，估價單之回填方數量記載為「３６．００」，
                      堪為適當。
                    Ⅴ末參諸上開鑑定報告明白揭諸「關於回填方部分：鑑定報告
                      土方，係指移出基地之全部棄土。回填方之數量雖為空白，
                      並不代表該工程無挖土及填土之行為。」等語，亦見原告確
                      有進行回填方工程。
                  Ｂ關於混擬土部分：鑑定報告並未計算四周台度ＲＣ牆數量（厚
                    度為十五公分，且工程細部圖說圖面並未標示材質），故數量
                    方有出入。
                  Ｃ關於模板工程部分：
                    I鑑定報告並未計算四周台度ＲＣ雙面模板及夾層地板，故數
                      量方有出入。
                    II復參諸上開鑑定報告明白揭諸「關於模板工程部分：．．．
                      但夾層地板之施作因合約圖說內未有夾層圖面，故無從估算
                      。」等語，顯見原告指稱鑑定報告未計入夾層地板數量，所
                      言屬實。
                  Ｄ關於鋼筋彎紮Ｆｙ＝２８００Ｋｇ／ｃ㎡II部分：
                    I按關於施工基礎事項，諸如回填土、地板綁鋼筋等工程細項
                      ，因屬身為一營造廠商當然備知之事項，建築師於工程圖說
                      並不繪製，亦有無法繪製者（諸如回填方及業主於施工期間
                      特別要求加強施作之事項等），惟此部份之材料及工程細項
                      目，因屬工程施作必備事項，且亦屬核算工程價額之基礎內
                      容，故營造廠商仍會盡量鉅細製作，並逐一列明於工程估價
                      單中，以避免將來有所爭執，換言之，將工程圖說所彰顯之
                      工程數量，即便未計入不得已之材料耗損量，該圖說數量亦
                      勢必比實際施作之數量及估價單為少。
                    II第按鋼筋Ｆｙ＝２８００Ｋｇ／ｃ㎡為中拉力鋼筋，號數係
                      屬３＃－５＃之鋼筋（工程圖說內係以號數記載須施作鋼筋
                      類型）。
                    III查本件工程之地坪配筋材質圖面均未標示，業主使用場地均
                      要求地坪４＃鋼筋，此有工程施作照片可稽，就此部分，鑑
                      定報告因僅參酌合約圖面並未計入，故數量方有出入。
                    Ⅳ參諸上開鑑定報告明白揭諸「關於鋼筋彎紮Ｆｙ＝２８００
                      Ｋｇ／ｃ㎡部分：．．．至於台度ＲＣ牆確如原告所述圖面
                      未標示配筋方式，惟高度為１０４公分，本處未將此部份鋼
                      筋計入．．．」等語，顯見原告指稱鑑定報告未計入台度Ｒ
                      Ｃ牆之配筋數量，所言屬實。
                  Ｅ關於鋼筋彎紮Ｆｙ＝４２００Ｋｇ／ｃ㎡部分：
                    I鋼筋Ｆｙ＝４２００Ｋｇ／ｃ㎡為高拉鋼筋，其號數為６＃
                      以上（即工程圖說中出現６＃者，即須以此等鋼筋類型加以
                      施作），原告確有列入施作，此亦有施工照片可證，鑑定報
                      告並未計入，故數量方有出入。
                    II復參諸建築師公會（八九）台建師桃鑑字第０二五－四號函
                      三（二）５項及（八九）台建師桃鑑字第０二五－六號函說
                      明，可知原告主張就右揭工程施作之柱樑部分主筋確為＃６
                      之鋼筋（即屬Ｆｙ＝４２００Ｋｇ／ｃ㎡）堪信為真。
                  Ｆ關於水泥粉刷部分：
                    I鑑定報告並未計入估價單內含夾層及台度RC牆雙面粉刷部分
                      之水泥粉刷，故數量方有出入。
                    II參諸鑑定報告明白揭諸「關於水泥粉  刷部分：．．．至於
                      夾層部分因合約圖說內未有夾層圖面，故無從估算」等語，
                      顯見原告指稱鑑定報告未計入預留施作夾層之數量，所言屬
                      實。
                  Ｇ關於地坪整體粉光＋金鋼砂部分：
                    I地坪數量與放樣面積一樣為１５３．１９㎡，因該估價單有
                      含「夾層地坪」之估價在內，數量方記載為２３０㎡，又鑑
                      定報告並未計算夾層地坪，故數量方有出入。
                    II參鑑定報告明白揭諸「關於地坪整體粉光＋金鋼砂部分：因
                      合約圖說內未有夾層圖面，故無從估算」等語，顯見原告指
                      稱鑑定報告未計入預留施作夾層之地坪整體粉光及金鋼砂數
                      量，所言屬實。
        (二)關於原告為二期工程預先進場備作之價值十萬元之工程材料損失部分：
          1.誠如前所述，本件工程確有預擬二次施工之事實，而有工程合約第七條
            之適用。依工程合約第七條約定，追加之二期工程既為系爭合約效力所
            及，則原告自得依民法第五百十一條規定，請求被告賠償因其無端終止
            追加工程，致使原告無法運用業已進場備作之材料損耗（價值十萬元整
            ）。
          2.退步言，縱認追加工程並非工程合約效力所及，惟就被告所為之變更簽
            認單，亦可顯見被告確有使原告信賴該追加工程定可施作之外觀，原告
            信賴被告此等追加工程之施作計劃，進而預先購料備作致生之損害，被
            告仍應依誠實及信用原則及新修正民法第二百四十五條之一之規定旨趣
            ，負擔賠償責任。
        (三)關於「彰化芳苑廠修繕工程合約書」部分：
          1.按「彰化芳苑廠修繕工程合約」第四款約定指出：全部工程完成、驗收
            合格、辦妥保固手續、結清尾款；且雙方亦附註「一次結清」。右開工
            程業經被告有權驗收主管沈文廉驗收完成，並經被告實際參與右開工程
            驗收之訴訟代理人丙○○自認在卷，八十八年六月一日原告依約交付被
            告以原告為發票人，台北銀行中壢分行為付款人，到期日為八十九年六
            月一日，面額為二萬元整之保固本票乙紙，此亦有被告簽收之收據足稽
            ，被告自應負有結清工程款四十萬元之義務，誠無疑義。
        (四)原告並無浮報估價單數量情形：
          1.按房屋工程造價，依國稅局之課稅標準，每坪為二萬九千元，此有台灣
            省北區各縣市稅捐稽徵處房屋工程造價參考標準表足參。查原告針對「
            含夾層廢水廠工程」（含夾層之地坪為二三０平方公尺，約六九．五七
            坪），所提出評估價格為一百九十萬元整，若依前揭國稅局每坪以二萬
            九千元為課稅標準加以計算工程造價時，本件工程總價應為二百零一萬
            七千六百七十五元（２９０００×６９０５７＝0000000），與
            原告評估之一百九十萬元相較後，可知原告之估價並無浮報不實之情。
          2.再細究本件工程合約總價演變過程，原告因應被告要求不含施作夾層配
            同降低之三十萬元（即一百九十萬元降低為一百六十萬元），與施作夾
            層需額外支出材料總價（約三十萬元）明顯相當之事實來看，亦證原告
            絕無浮報工程數量變相偷工減料之行為。
        (五)被告純係事後預謀殺價，藉由泛稱工程具有瑕疵為由，拒付工程款：
          1.觀諸被告於八十九年四月七日庭呈之「錦美紙業機械室新建工程預算書
            」，其製表日期為八十七年八月三十日。
          2.次查原告與被告關於本件系爭工程之簽約時間為八十八年三月，又觀諸
            被告庭呈之「工程估價單」，其估價日期為八十八年三月十日。
          3.末查業主簽立工程合約之際，多會事先訪價，並多方比較后，方與認定
            適合之營造商簽約興建工程合約之習慣，且當初本案兩造簽立工程合約
            之前，被告亦不例外，業曾經多方訪價後，認原告價金較為合理且品質
            良好之故，方決定與原告簽立本件工程合約，觀諸被告在多方考量後仍
            擇定與原告簽約之情，顯見被告本已贊同原告出具之工程估價單，且對
            於工程數量本未有所爭執之事實。
          4.故被告既允諾與原告依雙方議定之金額及原告出具之工程估價單之數量
            興建工程而簽立本案工程契約，被告自應受工程合約之拘束、履踐合約
            應負之義務。
          5.況觀諸被告於工程竣工之際，方突然提出數紙早在雙方簽約之前即已製
            作完成（且亦不知係由何人評估製作）之工程預算書，進而據以要求原
            告需將工程總款減少四十萬元（即被告欲將工程總價款一百六十萬元減
            少為一百二十萬元）等情以觀，亦反證被告諸多行為，純屬事受殺價之
            毀約行為。
          6.且被告所提出之工程預算書，其數量價額均與業界行情相去甚遠，又未
            說明係基於何種標準、係由何專業機構評估價量？被告遽然執此指稱因
            原告工程估價單之數量與之不相符合，進而反推原告興建之工程可能具
            有偷工減料之說辭，益見被告純係以指稱工程具有瑕疵，進而拒付工程
            款項為其手段，遂其事後反悔簽約議定之價金合意，以達伊事受殺價之
            目的，亦彰彰明甚。
          7.綜上所陳，原告既依圖說完成施工項目，並經被告公司主管驗收之人驗
            收無誤，且經被告公司現場單位使用迄今，原告依約向被告請求給付工
            程款，誠有理由。
    四、證據：提出工程合約二份、本票三紙、工程變更簽認單乙紙、存證信函乙份
              、工程驗收單二紙、收據二紙、請款流程乙份、營利事業登記證乙份
              、材料證明書乙份、出廠證明書乙份、檢驗合格月書乙份、施工與補
              強圖例乙份、二層結構平面圖乙份、估價單乙份、施工照片六幀、房
              屋工程造參考標準表乙份（以上均為影本）為證；並聲請訊問證人沈
              文廉。
乙、被告方面：
    一、聲明：請求駁回原告之訴及其假執行之聲請。如受不利益之判決，願供擔保
              請准免為假執行。
    二、陳述：
        壹、程序方面：
      (一)按本件兩造已約定，如因本契約發生爭訟時，以台灣台北地方法院為第一
          審合意管轄法院，是  鈞院就此部分應無管轄權，惟原告仍向  鈞院起訴
          ，顯然違誤。
      (二)按原告之更正、追加聲明「如返還不能，被告應給付原告新台幣三十二萬
          元整及自起訴狀繕本送達之翌日起至清償日止，按年息百分之六計算之利
          息」，其請求之基礎事實與原訴並非同一；又且原告迄未陳明其為此項更
          正、追加之請求權基礎何在，為此聲明及主張之理由並證據何在及係本於
          何種法律關係請求，被告不同意原告之變更及追加。
        貳、實體方面：
        (一)關於「廢水處理廠機械室建築工程」部分：
        1.工程並未經驗收合格：
          (1)被告否認原告之主張及所提出之勇將企業有限公司營利事業登記證、
              材料證明書、出廠證明書、中華民國經濟部標準檢驗局之輸入檢驗合
              格證書、施工與補強圖例、二層結構平面圖、建築估價上冊、台灣省
              北區各縣市稅捐稽徵處房屋工程造價參考標準表等為真正。並否認原
              告所為發包時估價標的含有夾層、估價單無法作為驗收之基準、工程
              與圖說不符部分均經建築師及被告同意、因應被告要求不含施作夾層
              配同降低三十萬元，及已驗收完成等主張為真正。又按原告承包之系
              爭工程並未經被告驗收合格，既未經驗收合格，依合約規定被告即不
              應付款。至被告訴訟代理人丙○○於  鈞院八十八年十二月三日所為
              之陳述與事實不符，被告業已具狀更正。又系爭工程確均未經驗收合
              格，亦經證人陳訓良證述明白。
          (2)被告否認原告所為「詹正鍾於工地驗收完成並告知原告可以開立發票
              請款，原告方開立發票交詹正鍾取回」之主張為真正，此觀諸原告於
              其所提出之系爭工程歷來請款流程列表中，第二、三期工程款發票之
              發票日為八十八年四月八日，及稱被告於八十八年四月十五日通知原
              告工程有瑕疵，亦足明瞭其上所述為虛偽。蓋依其所述顯見開立發票
              之日期遠在被告通知其工程有瑕疵之日期之前，即在驗收之前原告即
              已先行開立發票，並非如其所述係詹正鍾於工程驗收完成並告知可以
              開立發票請款後方開立。
          (3)另參諸原告提出工程歷來請款流程可知，其於向被告請款之前，即自
              行先開立發票，亦即於尚未經被告驗收合格同意付款之前，先已書妥
              發票。依此可知，原告之所以簽發保固票據，亦係其自行簽發，簽發
              時工程並未經被告驗收合格。此亦為工程界之習慣，亦即於驗收合格
              前，先行交付發票或保固票據予定作人，以便一旦經驗收合格，定作
              人可立即付款，而無須另等候承攬人交付發票及保固票據，如此則承
              攬人可節省領得款項之時程。惟若驗收不合格，則縱已交付發票或保
              固票據，定作人仍不付款。即承攬人書立發票或簽發保固票，並非即
              表示已經驗收合格或已完成保固手續，乃因此種交付發票或保固票據
              等，均係在定作人驗收合格前所為之行為。
          (4)被告另否認證人沈文廉所述為真正，乃因無論系簽約或驗收，證人沈
              文廉均僅有建議權、並無決定權。就本件言，既經被告之總經理將之
              退回，即屬未驗收合格。至證人沈文廉於  鈞院訊問時另稱「應該就
              有驗收」、「工程上好象沒有瑕疵」，係其個人意見且係推測之詞，
              並不足為據。
          (5)就原告所指之廢水處理場機械室建築工程言，依工程合約第四條第六
              款規定可知，須工程驗收完成後始付款、且係以三十天之期票支付，
              而非以現金支付。原告所承包之上述工程尚未經驗收合格，亦即未驗
              收完成，此觀諸合約工程總價為一百六十萬元，除尾款八萬元未付外
              ，其餘一百五十二萬元業已支付足明，蓋若非驗收未完成，被告何致
              不給付僅餘之八萬元，又且依合約規定，並非給付現金，而係於發票
              日後十日內給付三十天期之票據，是原告此部分請求並無理由。退一
              步言，縱認已驗收合格，其日期為八十八年五月二十五日，超過兩造
              約定之完工日期八十八年四月三十日計二十五日，依工程合約第五條
              規定，應罰總價千分之一，即四萬元，被告就此主張抵銷。
          (6)再依工程合約第三十一條規定，原告所開立之三十二萬元支票，係作
              為履約保證之用，且須於工程竣工驗收合格始退還，而上述工程尚未
              經驗收合格，原告自不得請求返還，又依合約規定，被告僅負返還票
              據之義務，是原告自不得請求為金錢給付及加計利息。原告另指之追
              加工程款三萬元，亦因上述工程尚未驗收合格，原告自亦不能請求。
          (7)又保固支票係因承辦人基於原告利益之考量，希望系爭工程一旦經公
              司總經理驗收合格後，原告即可立即領得款項，否則若於經公司總經
              理驗收合格後，再行通知原告公司開立保固支票，則其領得款項之時
              間必定會延後，此觀原告提出為證之金額為三萬二千元之保固票收據
              、其簽收日期為八十八年五月十一日，而依該工程之驗收單所載，其
              複檢日期為八十八年五月十八日；及原告提出為証之金額為二萬元之
              保固票收據、其簽收日期為八十八年六月一日，惟依該工程之驗收單
              所載，複檢日期為八十八年六月四日足明。綜之，足見均係於複檢前
              暫收，是以並不能因為原告公司開立保固票，即認為工程已驗收合格
              。
          (8)按系爭工程確未經被告驗收合格，此有證人陳訓良可資證明，又原告
              所指之證人沈文廉，並無判定工程驗收是否合格之權限，至系爭工程
              縱經被告公司現場單位使用，仍不足以表示業經驗收合格；實因遷延
              甚久，不得不勉為使用之故。
          2.原告施工不符契約規定：
          (1)兩造間合約書第二條工程範圍，明白訂定包含建築圖說及報價單所列
              項目，又第六條工程圖說亦載明估價單為契約書之一部分，並載明其
              中條文一律同等效力，是以本件自應以估價單所載為準；建築師公會
              上開鑑定報告，亦認此時應依合約規定辦理。兩造間工程合約第六條
              第一款既明定估價單為合約之部分，且第二十八條第一項第四款並明
              定乙方（即原告）偷工減料時，被告得隨時將合約取消，即足見原告
              有依工程估價單所列之數量施作、不得偷工減料之義務，否則合約之
              規定即失其意義。
          (2)建築師鑑定報告明白記載有局部之工程項目，現場施作與工程圖說不
              符。
            (3)原告與被告簽訂廢水處理場機械室建築工程時，其工程估價單上記載
              ：Ａ土木建築工程：其中之6.混凝土２０００ｐｓｉ之數量為十二㎡
              、7.混凝土３０００ｐｓｉ之數量為八十四㎡、8.模板工程之數量為
              三五九㎡、9.鋼筋彎紮Ｆｙ＝２８００Ｋｇ／ｃ㎡之數量為五五００
              公斤、10.鋼筋彎紮Ｆｙ＝４２００Ｋｇ／ｃ㎡之數量為三五００公斤
              、11.１：３水泥粉刷之數量為一四０㎡、12.地坪整體粉光＋金鋼砂之
              數量為二三０㎡。惟於原告施工後，經被告將其設計圖送請紫金園工
              程顧問公司核算，察覺其實際使用材料之數量為：1.２０００ｐｓｉ
              混凝土之數量為七．七㎡、2.３０００ｐｓｉ混凝土之數量為四十一
              ．七㎡、3.模板工程之數量為一五四㎡、4.鋼筋加工及綁紮（即鋼筋
              彎紮，包含Ｆｙ＝２８０００Ｋｇ／ｃ㎡及Ｆｙ＝４２００Ｋｇ／ｃ
              ㎡二種合計）之數量為五．三二噸（五三二０公斤）、5.內牆１：３
              水泥粉光之數量為五二．六㎡，外牆１：３水泥粉光之數量為五五．
              三㎡、二者合計為一０七．九㎡、6.地坪整體粉光加金鋼砂之數量為
              一五八㎡，此有紫金園工程顧問公司製作之錦美紙業機械室新建工程
              預算書可資證明，並經該公司人員龔騫證述明白。兩相比較，原告實
              際使用之數量較其估價單所載之數量為少，且短少之數量甚鉅，顯見
              原告施工時，確有偷工減料之情形，否則何致如此，是以系爭工程於
              沈文廉簽請被告公司總經理核示時，經總經理認為工程不合格，因而
              系爭工程並未完成驗收，既未完成驗收，原告即不得請求給付工程款
              。
          (4)依建築師鑑定報告書可知，系爭建物有下列各種現場施作與工程圖
              說不符之情形：1.屋簷接合處現場施作與詳圖不符。2.屋脊接合處
              現場施作與詳圖不符。3.屋頂裝修材料未依圖說施作石膏板。4.右
              側後跨牆面斜撐未施作。5.左側後跨牆面斜撐未施作。綜上足徵原
              告確有未按圖施工事。
            (5)再依鑑定報告書可知，原告現場實作數量，與原告之工程估價單所
              載數量，有左列各項之短少：
            Ａ土木建築工程：
              I回填方，實際施作時並未有回填方，惟原告工程估價單上記載
                  有回填方三十六立方公尺；計短少三十六立方公尺，折計現金
                  一萬四千六百八十八元。
              II混凝土３０００ｐｓｉ，實作數量為四十九立方公尺，惟原告
                  工程估價單上記載為八十四立方公尺；計短少三十五立方公尺
                  ，折計現金為五萬八千九百零五元。
              III模板工程，實作數量為一八四．五平方公尺，惟原告工程估價
                  單上記載為三五九平方公尺；計短少一七四．五平方公尺，折
                  計現金為六萬二千二百九十七元。
              Ⅳ鋼筋彎紮Ｆｙ＝２８００Ｋｇ／ｃ㎡實作數量為二０００公斤
                  ，惟原告工程估價單上記載為五五００公斤；計短少三五００
                  公斤，折計現金為五萬零五十元。
              Ⅴ鋼筋彎紮Ｆｙ＝４２００Ｋｇ／ｃ㎡實作數量為０，惟原告工
                  程估價單上記載為三五００公斤；計短少三五００公斤，折計
                  現金為五萬零五十元。
              Ⅵ１：３水泥粉刷，實作數量為七五．六平方公尺，惟原告工程
                  估價單上記載為一四０平方公尺；計短少六十四．四平方公尺
                  ，折計現金為二萬二千九百九十一元。
              Ⅶ地坪整體粉光＋金鋼砂，實作數量為一五三．一九平方公尺，
                  惟原告工程估價單記載為二三０平方公尺；計短少七六．八一
                  平方公尺，折計現金為七千八百三十五元。
            Ｂ鋼結構工程：
                IＲＨ型鋼，實作數量為五０一五．四四公斤，惟原告工程估價
                  單上記載為一二九六０公斤；計短少七九四四．五六公斤，折
                  計現金為八萬五千八百零一元。
              II加勁鈑、接合鈑、座鈑、圓鐵，實作數量為五三五．０三公斤
                  ，惟原告工程估價單上記載為二二二０公斤；計短少一六八
                  四．九七公斤，折計現金為二萬五千二百七十五元。
              III噴砂油漆，實作數量為六一九七．三六公斤，惟原告工程估價
                  單上記載為一五五八０公斤；計短少九三八二．六四公斤，折
                  計現金為二萬五千三百三十三元。
              Ⅳ型鋼，實作數量為四三六六．七八公斤，惟原告工程估價單上
                  記載為六五００公斤；計短少二一三三．二二公斤，折計現金
                  為二萬九千八百六十五元。
              Ⅴ型鋼加工製作，實作數量為一０五六四．一四公斤，惟原告工
                  程估價單上記載為二二０八公斤；計短少一一五一五．八六公
                  斤，折計現金為五萬七千五百七十九元。
              Ⅵ吊裝組立，實作數量為一０五六四．一四公斤，惟原告工程估
                  價單上記載為二二０八０公斤；計短少一一五一五．八六公斤
                  ，折計現金為七萬四千八百五十三元。
              Ⅶ運輸，實際數量為一０五六四．一四公斤，惟原告工程估價單
                  上記載為二二０八０公斤；計短少一一五一五．八六公斤，折計
                  現金為五千七百五十八元。
              Ⅷ剪力釘，實際施作時並無，惟原告工程估價單上記載為三二０支
                  ；計短少三二０支，折計現金為五千七百六十元。
              ⅨＤｅｃｋ  ｔ＝１．２ｍｍ，實際施作時並無，惟原告工程估價
                  單上記載為六十六平方公尺；計短少六十六平方公尺，折計現金
                  為二萬一千一百二十元。
                Ⅹ綜上所述，足徵原告施工時，確有偷工減料之情形，折計現金為
                  五十九萬八千一百六十元。
            (6)原告現場施作與工程圖說確有不符，及實作數量確有短少，業據建築
              師公會再次敘明。又建築師公會雖稱「關於鋼筋彎紮Ｆｙ４２００Ｋ
              ｇ／ｃ㎡部分：鑑定報告將全部鋼筋計入Ｆｙ＝２８００Ｋｇ／ｃ㎡
              部分，故高拉力鋼筋之數量並未顯示出來」，惟依估價單之記載可知
              ，Ｆｙ＝２８００Ｋｇ／ｃ㎡之數量為五五００公斤，Ｆｙ＝４２０
              ０Ｋｇ／ｃ㎡之數量為三五００公斤，兩者合計之數量應為九０００
              公斤，以之與鑑定報告所載之二０００公斤相比，仍然短少七０００
              公斤，金額合計為十萬零一百元。
            (7)按系爭工程並非係由勇將公司施工，是其自無出具證明書之資格。甚
              且原告所提出之勇將公司出具之材料證明書，其上所載之日期為八十
              八年四月十日，惟原告所另提出之輸入檢驗合格證書上、所載之製造
              日期則為八十九年一月七日，即材料証明書書立時，該証明書上所指
              之石膏板尚未製造、亦未進口，是亦足顯見原告之主張為虛偽。
            (8)原告現場施作與工程圖說不符、且有偷工減料之情形，前已敘明。原
              告所提出之台灣省北區各縣市稅捐稽徵處房屋工程造價參考標準表，
              縱認為真正，亦僅供稅捐處之用，與原告估價有無浮報不實之情形無
              涉，原告自不能據之以主張其估價無浮報不實之情形。
          (9)綜上所述，足證原告確有現場施作與工程圖說不符、未按圖施工及偷
              工減料之情形，有前述台灣省建築師公會桃園縣辦事處鑑定報告書可
              稽。似此，原告自不得向被告請求給付工程款。縱認原告所稱工程已
              完成為真正，惟既未經驗收合格，即無請求被告付款之理。
        (二)關於第二期工程：
          1.原告與被告間並無契約關係存在；並否認其所為價值十萬元之工程材料
            已運至被告工地並損失之主張為真正：
          (1)原告所稱之二期工程、兩造間就此部分之契約尚未成立，兩造間就工
              程總金額並未達成一致，此觀原告所提出之工程變更簽認單所載足明
              ；又兩造間就工程之其餘事項諸如：施工期限、付款條件、逾期罰則
              、驗收等契約之要素，亦尚未趨於一致，是兩造間此部分之契約尚未
              成立，既尚未成立，被告自無毀約可言。又上述簽認單上之「未作材
              料已進場」、「１６萬」等字樣並非被告所寫、被告並否認其真正；
              另並否認原告所為材料已運至被告工地其價值為十萬元，及材料因而
              報廢等之主張為真正。再者，原告亦未敘明其係本於何種法律關係而
              為此請求。
          (2)原告所稱廢水處理廠機械室建築工程之二期工程部分，並無系爭工程
              合約第七條之適用，乃因上述合約第七條所指，係該契約所約定工程
              範圍內，於施工過程中，發見就原工程有變更設計，及增減工程數量
              之必要時所為之變更，是以必與原契約所約定之工程同時完工。惟原
              告所稱之二期工程，非但不在系爭合約所約定之工程範圍內（此觀工
              程估價單所載之工程名稱足明），且須俟系爭工程合約所指之廢水處
              理廠機械室建築工程完工並驗收合格後，方始進行。足徵係屬一獨立
              之新工程，並非原契約之追加工程，即無原告所稱合約第七條規定之
              適用。且觀諸原告於起訴狀內所稱「再被告原承諾本合約工程完工後
              進行二期工程」之旨，亦可知原告亦自認此乃係別一工程、與原工程
              合約無關，既為一獨立之新工程，當須就價金、付款辦法、工程期限
              、工程範圍，工程監督、管理、驗收、逾期處罰等契約之要素，由雙
              方逐一同意方可，否則契約自難謂成立，既雙方就此主要之點並未達
              成一致，契約當然尚未成立。
          (3)原告起訴狀所指之二期工程既非追加工程而係另一新工程，自非原合
              約效力所及，原告稱為原合約效力所及顯有誤會。又就此二期工程，
              原告所報之價款為二十五萬元，經被告公司廠長簽註「擬以二十萬元
              （含稅）議價。就此而言，顯見此工程尚在議價階段，足見合約書尚
              未成立。
          (4)合約附件之估價單，並未包含二次施作之材料及數量：被告並未要求
              原告就含有夾層之廢水場工程提出估價單，此觀諸原告自承係依工程
              合約所附之工程圖說估價，惟該工程圖說之設計並未含有夾層足知。
              矧原告提出其上載明「追加工程待決定」，適足證明原告估價時並非
              就含有夾層物為估價，否則何以其上會記載「追加工程待決定」之字
              樣，原告亦不應傳真予詹正鍾，被告否認其此一主張為真正。
        (三)原告不得請求被告給付票載金額三十二萬元及其利息：
          依合約規定，對於系爭履約保證金本票，僅於原告無違約或不能履行合約
          之情事，並於工程竣工驗收合格後，被告始有返還之義務，且所負之責任
          為無息返還該紙本票而非票載金額，原告迄未敘明被告何以有給付其票載
          金額三十二萬元之義務，亦未敘明其為此主張之依據及證據所在。矧不能
          返還本票之原因甚多，是以縱有返還不能之情形，亦不能因此即謂被告應
          給付票載之金額。另兩造間既係約定無息返還，原告自亦無請求加計利息
          之理。綜上所述，足徵原告之訴並無理由。
    三、證據：提出工程估價單乙紙、泓竣營造工程有限公司製作之工程估價單乙紙
              、錦美紙業機械室新建工程預算書二紙、保固票收據二紙、工程竣工
              驗收單二紙（以上均為影本）為證，並聲請傳喚證人陳訓良、龔騫及
              勘驗現場。
    理    由
壹、程序方面：
一、按「被告不抗辯法院無管轄權，而為本案之言詞辯論者，以其法院為有管轄權之
    法院。」民事訴訟法第二十五條定有明文。經查，本件依兩造所訂「彰化芳苑修
    繕工程」工程合約書第十六條雖合意以台灣台北地方法院為第一審管轄法院，原
    告雖於八十八年十一月九日向無管轄權之本院起訴，惟本院於八十八年十二月三
    日進行第一次言詞辯論時，被告訴訟代理人並未抗辯本院無管轄權，並進而為本
    案之言詞辯論，是本院依法自已取得管轄權，合先敘明。
二、次按「不變更訴訟標的，而補充或更正事實上或法律上之陳述者，非為訴之變更
    或追加」民事訴訟法第二百五十六條定有明文。經查，交付本票，因本票為流通
    證券，如被告將本票交付他人，即無法交付，原告雖於訴訟進行中即八十九年二
    月九日始行提出如返還不能請求返還票面金額之陳述，實僅為補充法律上之陳述
    ，並未變更訴訟標的，自非法所不許。又關於假執行之聲請或聲明，均為應受判
    決事項之聲明，本件被告雖不同意原告於訴訟進行中即八十九年二月九日追加假
    執行之聲請，惟原告雖追加假執行聲請之聲明，但其請求之基礎事實同一，且對
    被告之防禦及訴訟之終結並無妨礙，依民事訴訟法第二百五十五條第一項第七款
    規定，並無不可，應予准許。
貳、得心證之理由：
一、本件原告起訴主張：原告於八十六年以總價一百六十萬元向被告承攬其位於桃園
    縣觀音鄉觀音工業區○○○路十號之「廢水處理場機械室建築工程」，並追加工
    程款三萬元，另被告原承諾廢水處理場機械建築工程完工後進行二期工程，總工
    程款為十六萬元，原告信以為真遂購買材料運至被告工地，準備施工，詎被告竟
    毀約，亦未及時通知原告，致原告價值十萬元之材料因而報廢。原告另於八十八
    年五月十九日以總價四十萬元承攬「彰化芳苑廠修繕工程」，今「廢水處理場機
    械室建築工程」及「彰化芳苑廠修繕工程」均已完工且經驗收完畢，爰請求被告
    給付未付之工程款、原告所受之損害並返還原告交付之履約保證本票等語；被告
    則以：「廢水處理廠機械室建築工程」、「彰化芳苑廠修繕工程」並未經驗收合
    格，縱認已驗收合格，其日期為八十八年五月十八日，超過兩造約定之完工日期
    八十八年四月三十日計十八日，依工程合約第五條規定，應罰總價千分之十八，
    即二十八萬八千元，被告就此主張抵銷，且原告並未按圖施工，確有偷工減料之
    情形，折計現金為五十九萬八千一百六十元。另被告與原告間並無第二期工程契
    約關係，且原告交付之履約保證本票係於工程竣工驗收合格始須返還等語，資為
    抗辯。
二、原告主張其以總價一百六十萬元及四十萬元分別向被告承作「廢水處理廠機械室
    建築工程」及「彰化芳苑廠修繕工程」，就「廢水處理廠機械室建築工程」部分
    被告業已支付百分九十五工程款，而其亦已交付履約保證本票予被告之事實，為
    被告所不否認，復有其提出為被告所不爭執其真正之工程合約書、蓋有被告公司
    大小章及詹正鍾親筆簽名之收據為證，則原告此部分主張之事實，應堪採信。是
    以本件首應審酌者乃在於被告得否撤銷其訴訟代理人丙○○就「廢水處理廠機械
    室建築工程」追加工程款三萬元、「廢水處理廠機械室建築工程」及「彰化芳苑
    廠修繕工程」已完工並經驗收完畢之事實之自認？
三、依民事訴訟法第七十二條之規定：「訴訟代理人事實上之陳述，經到場之當事人
    本人即時撤銷或更正者，不生效力。」既規定「到場」二字，僅到場之當事人，
    始有依本條規定撤銷或更正之權限。設當事人或其法定代理人並未同時到場，嗣
    後不得以訴訟代理人之陳述與其真意不符為理由，而否認該訴訟代理人所為事實
    上陳述之效力。（最高法院四十九年度台上字二三六二號判例可資參照）。又自
    認為當事人承認他造主張之事實為真實之訴訟行為，得由當事人或法定代理人為
    之，即訴訟代理人亦有代理當事人自認之權限。當事人為訴訟上之自認後，應受
    其拘束，不得任意撤銷。民事訴訟法第二十百七十九條第三項就自認之撤銷即設
    有一定之限制。即：自認之撤銷，除別有規定外，以自認人能證明與事實不符或
    經他造同意者，始得為之。所謂別有規定，如訴訟代理人代為自認之陳述者，當
    事人得依前開七十二條規定撤銷之。所謂能證明與事實不符，指自認人能提出證
    據以證明其自認之事實確與事實不符者而言。本件被告之訴訟代理人丙○○於言
    詞辯論時既已自認「廢水處理廠機械室建築工程」及「彰化芳苑廠修繕工程」均
    已完工且經被告驗收，並對原告主張未付之工程款及追加款均不爭執，且表示應
    該要付（見八十八年十二月三日言詞辯論筆錄），被告或其法定代理人既未同時
    到場，嗣後即不得以其訴訟代理人之陳述與其真意不符為理由，而否認該訴訟代
    理人所為事實上陳述之效力，且除別有規定外，被告必須提出證據以證明其自認
    之事實確與事實不符，始得主張撤銷。被告雖以原告實際使用材料之數量較其估
    價單所載之數量為少，且短少之數量甚鉅，辯稱系爭工程並未經驗收合格，進而
    主張撤銷訴訟代理人丙○○所為事實上之自認，然查，依兩造所簽訂之「廢水處
    理廠機械室建築工程」合約第十一條有關工程驗收之約定，均明載原告必須按「
    圖」施工，如經驗收發現有與「設計圖說」不符者，應照圖說修改完善，既非按
    「估價單」施工，亦非應照「估價單」修改完善。而系爭工程經本院囑託台灣省
    建築師公會桃園縣辦事處鑑定結果，經工程圖說與現場施作實勘比對之下，工程
    已完成，有其八十九年九月十一日第八０九二四號鑑定報告在卷可按，雖報告中
    謂有局部之工程項目現場施作與工程圖說不符，然據台灣省建築師公會桃園縣辦
    事處於九十年三月一日以（八九）台建師桃鑑字０二五－四號函解釋謂，「本會
    僅就現場工程與合約圖面兩相比對，提出實際差異」、「本處僅就合約圖說與，
    現況，提出數量計算與工程完成項目。．．．因工程進行過程與業主互動如何，
    本處無法得知．．．」，另就系爭合約第七條亦明定，被告對本工程有隨時變更
    圖面設計及增減工程數量之權，原告不能異議，而系爭工程亦確實有所追加變更
    ，此由被告之法定代理人於八十八年五月五日亦於八十八年四月三十日工程變更
    簽認單追加骨架地坪ＲＣ費用三萬元可稽，再者系爭工程分六階段完工，前五階
    段工程已經被告驗收並給付工程款在案，益證原告施作之工程細項，事實上已經
    變更且為被告所同意，況被告之訴訟代理人丙○○係被告負責系爭工程之檢驗及
    複檢者，對於系爭工程究否完工並經驗收之事實較被告叉定代理人言應更為瞭解
    ，是被告以原告實際使用材料之數量較其估價單所載之數量為少，且短少之數量
    甚鉅及以前開鑑定報告謂局部工程項目現場施作與工程圖說不符，辯稱其訴訟代
    理人丙○○自認已完工並經驗收之事實與事實不符，而主張撤銷自認，自不可採
    。
四、次依民事訴訟法第二百七十九條第一項之規定，當事人主張之事實，經他造自認
    者，無庸舉證。依此規定，當事人主張之事實經他造自認者，依法不負舉證責任
    。法院亦不得就他造自認之事實調查證據，另為與其自認事實相反之判斷，並應
    以其自認為認定事實及裁判之基礎。（最高法院七十二年台上字第二０八九號決
    可資參照）。本件被告既已自認「廢水處理廠機械室建築工程」及「彰化芳苑廠
    修繕工程」已完工並經驗收合格，而原告亦已交付保固本票，則依約定，被告自
    應給付工程款，是原告請求被告給付未付之工程款五十一萬元，即「廢水處理廠
    機械室建築工程」部分十一萬元（工程尾款八萬元加追加工程三萬元）、「彰化
    芳苑廠修繕工程」部分四十萬元，尚無不合，應予准許。被告雖辯稱依合約約定
    被告僅負開立三十日期票支付之義務云云，然查，自被告應負開立三十日期票義
    務給付原告之日起，迄原告提起本件訴訟請求之日止早已逾三十日，若被告依期
    開立期票，原告早已取得該筆工程款項，是被告辯稱原告請求給付現金無理由，
    自不足採。
五、復依「廢水處理廠機械室建築工程」合約第三十一條之約定，履約保證本票於工
    程竣工驗收合格無息退還。所謂無息應係指自發票日起至應返還票據之日止之期
    間，不得計算利息而言。經查，系爭工程既已完工並經被告驗收已如前述，而因
    本票為流通證券，如被告將本票交付他人，即無法返還，是原告請求被告返還系
    爭本票，如返還不能，請求被告給付票面金額及自起訴狀繕本送達之翌日起至清
    償日止按息百分之六計算之利息，自無不合，應予准許。被告辯稱縱有返還不能
    之情形，亦不能因此即謂被告應給付票載之金額且原告亦無請求加計利息之理云
    云，自不足採。
六、次應審酌者為原告得否向被告請求因信賴被告於工程完工後將由原告以總價十六
    萬元承作二期工程而預先備料所致之損失？按「民法債編施行前發生之債，除本
    施行法有特別規定外，不適用民法債編之規定；其修正施行前發生者，除本施行
    法有特別規定外，亦不適用修正施行後之規定。」民法債編施行法第一條定有明
    文。本件原告主張之二期工程既係發生在民法第二百四十五條之一修正施行（八
    十八年四月二十一日修正公佈）前即八十八年四月二日，有原告提出之工程變更
    簽認單在卷可按，而民法債編施行法對此又無特別規定，依前開法條之規定，原
    告自不得主張依民法第二百四十五條之一之規定，請求被告賠償因其信契約能成
    立所致之損害。至原告另主張二期工程為原「廢水處理廠機械室建築工程」合約
    效力所及，因被告終止致其受有預購材料之損害，依民法第五百十一條規定，請
    求被告賠償云云，然查，有關二期工程，依原告提出之工程變更簽認單承辦人欄
    內所為註記「(一)此部分為二次施工，等使照完成再施作。(二)建圖為一層樓之設計
    ，夾層未標，出但Ｄｅｃｋ板及ＲＣ部分，當初發包時已包含在合約內．．．」
    ，可證二期工程實為一新增工程，再依「廢水處理廠機械室建築工程」合約七條
    之約定：「．．．惟如有新增工程項目，得由雙方協議，補充單價」，而二期工
    程之單價既尚在雙方協議中，尚難謂原告已得開始二期工程之工作，原告主張被
    告在工作完成前終止契約，請求被告賠償其因而所受十萬元之損害，顯屬無據，
    應予駁回。
七、再按民法第三百三十四條前段規定，二人互負債務，而其給付種類相同，並均屆
    清償期者，各得以其債務，與他方之債務，互相抵銷。被告主張以依「廢水處理
    廠機械室建築工程」合約第五條之約定，原告應於八十八年四月三十日前完工，
    逾期限一日罰總價千分之一，惟被告於八十八年五月二十五日始驗收合格，距完
    工期限已逾期二十五日，應罰款四萬元，業據其提出工程竣工驗收單為證，原告
    對此亦不爭執，是被告於此範圍內請求抵銷為有理由。
八、末按「工作有瑕疵者，定作人得定相當期限，請求承攬人修補之，承攬人不於前
    項期間內修補者，定作人得自行修補，並得向承攬人請求償還必要之費用」、「
    承攬人不於前條第一項所定期限內修補瑕疵，或．．．，定作人得解除契約或請
    求減少報酬．．．」，民法第四百九十三條第一、二項及第四百九十四條分別定
    有明文。本件系爭工程縱令有被告辯稱之瑕疵，惟被告既未定相當期限通知原告
    修補，依上開規定，尚不得請求減少報酬，附此敘明。
九、綜上所述，原告基於承攬法律關係，請求被告給付工程款五十一萬元，惟被告亦
    基於相同之法律關係請求原告給付四萬元，並主張抵銷，經抵銷後，被告尚應給
    付原告四十七萬元（000000－00000），暨返還履約保固本票，如返
    還不能，被告應給付原告票面金額三十二萬元，及均自起訴狀繕本送達被告之翌
    日（即八十八年十一月十八日）起，均至清償日止之遲延利息，洵屬有據，應予
    准許。逾此範圍所為之請求，為無理由，應予駁回。
十、兩造均陳明願供擔保請准宣告假執行或免為假執行。關於原告勝訴部分，經核均
    無不合，爰各酌定如主文所示之擔保金額，併予准許。至原告敗訴部分，其假執
    行之聲請即失所依據，應併予駁回。
十一、本件判決之基礎已臻明確，兩造其餘攻擊防禦方法及舉證，經審酌後認與判決
      之結果並無影響，爰不予以一一論述，併此敘明。
十二、結論，本件原告之訴為一部有理由，一部無理由，依民事訴訟法七十九條但書
      、第三百九十條第二項及第三百九十二條，判決如主文。
中      華      民      國    九十      年      九      月    二十八    日
                                        臺灣桃園地方法院民事第一庭
~B法      官  林淑鳳
右為正本係照原本作成
如對本判決上訴須於判決送達後廿日內向本院提出上訴狀
中      華      民      國    九十      年      九      月    二十八    日
~B書  記  官  楊文雄


司法院資訊處製作；財團法人民間司法改革基金會備份。
